【裁判字號】    99,訴,1085
【裁判日期】    991029
【裁判案由】    返還不當得利
【裁判全文】
臺灣桃園地方法院民事判決              99年度訴字第1085號
原      告  乙○○
被      告  甲○○
訴訟代理人  盧建宏律師
複  代理人  簡長輝律師
上列當事人間請求返還不當得利事件，本院於民國99年10月15日
言詞辯論終結，判決如下：
    主      文
原告之訴及假執行之聲請均駁回。
訴訟費用由原告負擔。
    事實及理由
一、按訴狀送達後，原告不得將原訴變更或追加他訴。但擴張或
    減縮應受判決事項之聲明者，不在此限，民事訴訟法第255
    條第1 項第3 款定有明文。本件原告原於起訴狀聲明「被告
    應給付原告新台幣（下同）125 萬755 元及自起訴狀繕本送
    達之翌日起至清償日止，按年息5%計算之利息」，嗣於民國
    99年7 月26日具狀擴張聲明為被告應給付原告142 萬9,738
    元及其法定遲延利息，此核屬擴張應受判決事項之聲明，揆
    諸前開規定，應予准許。
二、原告主張：被告所有門牌號碼桃園縣八德市○○路○ 段283
    號2 樓房屋（下稱系爭房屋）無權占用原告所有坐落桃園縣
    八德市○○段326 地號土地（下稱系爭土地），原告自得依
    民法第179 條規定請求被告按土地法第97條第1 項及第105
    條規定給付相當於租金之不當得利。而系爭房屋占用系爭土
    地之面積為81平方公尺，以公告土地現值年息10% 計算，被
    告應返還系爭房屋於起訴前五年即94年7 月10日起至99年7
    月9 日止無權占用系爭土地相當於租金之不當得利合計142
    萬9,738 元等語。並聲明：(一)被告應給付原告142 萬9,738
    元及自起訴狀繕本送達之翌日起至清償日止，按年息5%計算
    之利息。(二)原告願供擔保，請准宣告假執行。
三、被告則以：兩造原為夫妻，婚後被告在外賺錢，原告則管理
    財務及家務，被告因疼愛原告，故將所購置之不動產登記予
    原告所有，當時登記被告名下者僅有系爭房屋，該房屋雖有
    使用原告所有之系爭土地，然此係基於原告同意無償讓被告
    使用至房屋毀損不堪使用之使用借貸關係，此由系爭房屋使
    用系爭土地長達30年，原告均未向被告請求地租自明。嗣因
    原告外遇致兩造交惡，被告提出離婚訴訟判決兩造離婚確定
    ，惟原告為減少被告對夫妻剩餘財產分配之權利，竟虛偽製
    造假債權並在其所有之不動產設定高額抵押權，經被告對原
    告提起偽造文書告訴，鈞院以94年度易字第1042號判決原告
    有期徒刑1 年6 個月確定。而在原告外遇前，原告從未要求
    被告給付地租，可知原告確實提出系爭土地讓被告無償使用
    。又土地法第97條第1 項及第105 條規定租金係按土地申報
    地價計算，然原告以土地公告現值計算，亦有違誤。況系爭
    土地上除有系爭房屋外．尚有一樓建物及三、四樓未辦理保
    存登記之建築物屬原告所有，而使用土地之利益應分別由四
    層建物所有人享有，原告將所有使用土地之利益完全要僅利
    用土地四分之一之被告返還，亦無理由等語資為抗辯。並聲
    明：(一)原告之訴駁回。(二)如受不利益之判決，請准供擔保宣
    告免為假執行。
四、經查，兩造原為夫妻，原告於67年10月24日因買賣取得系爭
    土地所有權，坐落其上之第一層、第二層建物即桃園縣八德
    市○○段132 建號、133 建號（門牌號碼均為桃園縣八德市
    ○○路○段283 號）則分別由原告及被告於68年2 月3 日辦
    理第一次登記取得所有權，嗣兩造於93年2 月間經法院判決
    離婚確定等情，為兩造所不爭執，並有土地登記第二類謄本
    及建物登記第二類謄本等在卷可佐，堪信為真實。
五、原告主張被告所有之系爭房屋於94年7 月10日起至99年7 月
    9 日止無權占用原告之系爭土地，而無法律上之原因受有利
    益，並致伊受有相當於租金之損害，伊自得請求被告返還不
    當得利乙節，為被告所否認，並以上揭情詞置辯。是本件首
    應審究者厥為被告所有之系爭房屋於上開期間占有系爭土地
    ，是否有正當權源？
六、經查：(一)系爭房屋與原告所有之同門牌一樓建物均係於68年
    2 月3 日辦理第一次登記，且兩造於購屋未幾即遷入桃園縣
    八德市○○路○段283 號房屋共同居住，此經證人即兩造之
    女江水敏到庭證述明確（見本院卷第42頁），並有上開建物
    登記第二類謄本在卷可佐，再參酌兩造斯時為夫妻關係，且
    原告復在被告所有之系爭房屋上加蓋三、四樓建物，足認原
    告當時確有同意被告所有之系爭房屋使用系爭土地。原告雖
    主張被告於兩造婚姻關係存續中，偶爾會讓伊收取系爭房屋
    出租他人所得之租金，作為使用系爭房屋之代價，惟此為被
    告所否認，而原告復未能就此部分舉證以實其說，是被告抗
    辯兩造間存有未定期限之使用借貸契約乙節，應較為可採。
    (二)再查，原告於被告辦理系爭房屋第一次登記時之所以同意
    被告無償使用系爭土地，將該土地借予被告使用，無非基於
    兩造間存有夫妻關係，即兩造間有感情基礎所使然，且系爭
    土地上之一樓建物為原告所有，土地並非全然供被告使用，
    故依原告將土地借予被告使用時之主、客觀情況，原告並不
    會慮及伊出借土地時自己與被告之借貸目的為何，即該借貸
    目的並非兩造使用借貸契約必要且重要之點，因此尚難認本
    件使用借貸之目的在讓被告使用系爭土地致系爭房屋毀損不
    堪為止，準此，被告抗辯兩造間使用借貸契約存有上開目的
    云云，要難採信。(三)綜上，本件兩造間之使用借貸關係，應
    屬未定期限，且不能依借貸之目的而定借貸期限。依民法第
    470 條第2 項「借貸未定期限，亦不能依借貸之目的而定其
    期限者，貸與人得隨時請求返還借用物。」之規定，原告固
    得隨時請求返還借用物，惟在原告向被告為返還借用物或終
    止使用借貸契約之意思表示前，該使用借貸契約仍屬繼續存
    在，被告所有之系爭房屋占用系爭土地即有合法之正當權源
    。查原告迄至本院言詞辯論終結前，均以兩造間無使用借貸
    之法律關係為由，主張被告無權占用系爭房屋，然而，兩造
    間確存有未定期限之使用借貸關係，已如前述，而原告復未
    證明其於起訴前曾向被告為請求返還借用物或終止使用借貸
    契約之意思表示，則被告所有之系爭房屋占用系爭土地之法
    律上權源核屬兩造間之使用借貸契約，是原告主張被告無法
    律上原因受有利益，致原告受有損害，應返還原告相當於租
    金之不當得利云云，非有理由。
七、綜上所述，原告依不當得利之法律關係，請求被告給付起訴
    前五年即自94年7 月10日起至99年7 月9 日止之不當得利14
    2 萬9,738 元及自起訴狀繕本送達翌日起至清償日止，按年
    息5%計算之利息，為無理由，應予駁回。原告之訴既經駁回
    ，其假執行之聲請亦失所附麗，應併予駁回。
八、本件事證已臻明確，兩造其餘主張陳述及攻擊防禦方法，核
    均與判決之結果不生影響，爰不逐一論述。
九、訴訟費用之負擔：民事訴訟法第78條。
中    華    民    國    99    年    10    月    29    日
                  民事第二庭    法  官  劉佩宜
以上正本係照原本作成
如對本判決上訴，須於判決送達後 20 日內向本院提出上訴狀。
如委任律師提起上訴者，應一併繳納上訴審裁判費。
中    華    民    國    99    年    11    月     1    日
                                書記官  賴柏仲

司法院資訊處製作；財團法人民間司法改革基金會備份。
